臺灣高等法院民事判決
109年度上字第71號
上  訴  人  曾萬枝  
訴訟代理人  張致祥律師
被 上訴 人  何智明  
訴訟代理人  簡坤山律師
            陳聖涵律師
上列當事人間請求拆屋還地事件，上訴人對於中華民國108年12
月17日臺灣宜蘭地方法院107年度訴字第478號判決提起上訴，本
院於109年10月27日言詞辯論終結，判決如下：
    主      文
上訴駁回。
第二審訴訟費用由上訴人負擔。
    事實及理由
一、上訴人主張：伊於民國38年間將伊所有坐落宜蘭縣○○市○○○
    段0000地號（重測前為宜蘭縣○○市○○段○○○段000地號）土地
    之一部（面積57.86平方公尺，下稱系爭土地）出租予訴外
    人吳阿訖建築如附圖A部分所示木造房屋（門牌號碼宜蘭縣○
    ○市○○街00號，下稱系爭房屋），被上訴人母親何秀鑾於60
    年間購入系爭房屋並向伊租用系爭土地，何秀鑾過世後，由
    被上訴人繼承取得系爭房屋，並與伊訂立「未明定租賃期限
    」之不定期租地建屋契約（下稱系爭租約），而得繼續使用
    系爭土地至系爭房屋不堪使用時為止。系爭房屋自38年建成
    起迄今已有70年，因年久老舊，屋瓦破損，樑柱腐朽，漏水
    嚴重，已達不堪使用之程度，承租目的已不存在，系爭租約
    期限自已屆滿，依土地法第103條第1款規定，伊自得收回系
    爭土地，爰依民法第455條前段、第767條第1項前段規定，
    求為命：㈠被上訴人應拆除系爭房屋，並將系爭土地返還予
    伊。㈡願供擔保，請准宣告假執行。
二、被上訴人則以：系爭租約為「不（未）定期限」之租地建屋
    契約，並不因建物不堪使用即認租期屆至。又伊向前手購置
    系爭房屋時，結構已是瓦片磚壓屋頂之木造房屋，鐵皮遮蓋
    部分係因隔壁改建樓房造成系爭房屋受損，而以鐵皮維修，
    非伊自行改建，伊迄今仍正常居住、使用，系爭房屋並無不
    堪使用之情等語，資為抗辯。
三、原審為上訴人全部敗訴之判決，上訴人不服，提起上訴，並
    聲明：㈠原判決廢棄。㈡被上訴人應拆除系爭房屋，將系爭土
    地返還予上訴人。被上訴人則答辯聲明：上訴駁回。
四、兩造不爭執事項（見本院卷第254頁）：
  ㈠系爭土地於38年間由上訴人出租予吳阿訖建造系爭房屋使用
    ，嗣於60年間由何秀鑾購入系爭房屋，何秀鑾過世後，由被
    上訴人繼承取得系爭房屋事實上處分權。
  ㈡上訴人於97年間對被上訴人提起遷讓房屋暨調整租金訴訟，
    經本院98年度上易字第91號判決系爭房屋所占用面積57.86
    平方公尺，每年租金調整為新臺幣（下同）1萬9,996元確定
    。
五、上訴人主張：系爭租約為「未明定租賃期限」之不定期租地
    建屋契約，其期限為至房屋不堪使用時為止，系爭房屋已不
    堪使用，故系爭租約應已屆期，被上訴人繼續占有使用系爭
    土地即無正當權源，應拆除系爭房屋，返還土地等語，為被
    上訴人所否認，並以前詞置辯。茲就兩造爭點析述如下：
  ㈠系爭租約之性質為何？
　　⒈按土地法第103條第1款規定租用建築房屋之基地，非因契
      約年限屆滿，出租人不得收回。此所謂「契約年限屆滿」
      ，不僅指契約明定租賃之期限屆滿而言，即契約雖未明定
      年限，然依租賃契約目的，如可認已達訂約目的之年限者
      ，亦應包括在內，否則將造成土地所有與使用永遠分離之
      局面，當非立法本意。又土地租賃契約以承租人自行建築
      房屋而使用之為目的者，非有相當期限不能達其目的，故
      當事人雖未明定租期，依契約之目的，探求當事人之真意
      ，應解為定有租賃至房屋不堪使用時為止之期限（最高法
      院109年度台上字第477號判決意旨參照）。又城市地方，
      以在他人土地上有房屋為目的而租用基地者，無論係租地
      後自建房屋，或承受前手之房屋後始租用該基地，皆應解
      為租地建屋契約（最高法院106年度台上字第781號判決意
      旨參照）。
　　⒉上訴人於38年間將系爭土地出租予吳阿訖建造系爭房屋使
      用，屬租地建屋契約，為兩造所不爭執（見兩造不爭執事
      項㈠）。被上訴人於取得系爭房屋後，與上訴人訂立系爭
      租約，依前開說明，系爭租約性質亦屬租地建屋契約。且
      依上訴人與吳阿訖所簽立租約第2條載明：「租用期間自
      民國參拾捌年拾貳月壹日起至民國＿年＿月＿日止共計＿年＿
      月。前項租用期間屆滿時，雙方同意繼續者可續訂契約或
      自民國參拾捌年拾貳月起不定年限」（見原審卷第29頁）
      等語，足見上訴人與吳阿訖未明定系爭土地租約租期屆至
      日期，依前開說明，應有約定租期至房屋不堪使用為止屆
      滿之意思，而非未約定租期。況房屋使用年限本較一般物
      品為長，租地建築房屋目的雖係使承租人可較長期間使用
      房屋，然並非使出租人永久無法自由使用土地，故出租人
      願租地供承租人建屋使用之期間至使用至房屋不堪使用為
      止，應屬常態，且亦得平衡所有權人、承租人間之權利義
      務關係，而永久出租土地供承租人建築房屋使用，屬非常
      態，主張非常態之一造當就其主張負舉證責任，尤以系爭
      土地鄰近宜蘭火車站，附近住宅林立，有網路地圖可參（
      見原審卷第111頁），足見系爭土地屬宜蘭市市區土地，
      非偏僻地區土地，而系爭土地自38年出租迄今已逾70年，
      期限甚長，70年間當事人更易，附近環境變化亦鉅，如當
      事人未特別約定租賃契約永久存續，衡情堪認迄系爭房屋
      不堪使用時為止租期即已屆至，否則如承租人無土地法第
      103條第2款至第5款情形，不啻使土地所有權人永遠無法
      收回土地，當非合理。被上訴人既未能舉證證明上訴人與
      吳阿訖於38年間成立租地建屋土地租賃關係時，雙方有合
      意讓系爭土地之租賃關係永久存續之非常態事實存在，自
      應認上訴人與吳阿訖間就系爭土地之租約租期及兩造就系
      爭租約租期均係合意至基地上所建房屋不堪使用時消滅，
      即系爭租約租期屬「未明定租賃期限」，非「不（未）定
      期限」。
　　⒊被上訴人雖辯以上訴人於原審自認系爭租約為「不定期限
      」之租地建屋契約，且系爭房屋於48年間已因不堪使用，
      故租期屆至，上訴人持續向承租人（含被上訴人）收租，
      系爭租約已默示更新為未約定期限租約，並援引最高法院
      51年台上字第2987號判例、103年度台上字第250號判決、
      本院暨所屬法院107年法律座談會民事類提案第5號之審查
      意見，抗辯系爭租約並無約定期限而應永久存在云云，惟
      上訴人於原審始終主張租期至系爭房屋不堪使用時即已屆
      至（見原審卷第17頁、第88頁、第151頁至第159頁、第18
      9頁至第191頁），故其於原審審理中不爭執系爭土地之租
      賃為不定期租賃關係（見原審卷第245頁）等語，尚非自
      認系爭租約之租期為永久存續，而僅係不爭執未明定確定
      期限。又最高法院51年台上字第2987號判例、103年度台
      上字第250號判決、本院暨所屬法院107年法律座談會民事
      類提案第5號之審查意見，係針對完全未約定期限之租地
      建屋契約而言，惟本件經探求當事人真意後認應係定有至
      房屋不堪使用為期限，自有土地法第103條第1款之適用，
      被上訴人此部分所辯，難以採憑。
  ㈡系爭房屋是否已達不堪使用？
　　⒈按所謂不堪使用之原因，除因房屋本身材質與結構，在長
      時間正常使用中，產生漸進之耗損毀壞外，尚包括因不可
      抗力所造成之自然毀壞至不能為通常之使用之情形（最高
      法院95年度台上字第388 號判決意旨參照）。
　　⒉查系爭房屋為一層磚造瓦頂之建物，屋內有客廳、廚房、
      浴室、廁所及3個房間，客廳擺設有神明供桌及供品，屋
      外有打掃工具，屋內有神明廳、晾曬衣物、廚具及鍋具、
      食物、調味料等情，業經原審現場履勘屬實，並有勘驗筆
      錄及現場照片可稽（見原審卷第101頁至第129頁），足見
      系爭房屋仍有人居住，復以系爭房屋自106年1月迄至109
      年5月間均有繳納數百元至一千餘元之電費（見本院卷第1
      27頁），益徵系爭房屋確可供居住之通常使用，而無不堪
      使用之情。
　  ⒊上訴人固主張系爭房屋屋頂毀損破漏、屋頂左側加裝鐵皮
      ，天花板有以木板覆蓋或膠帶黏貼，且牆面已腐朽，系爭
      房屋已不足以遮風避雨云云。然系爭房屋屋頂雖有加裝鐵
      皮，天花板有以木板覆蓋或膠帶黏貼，屋後牆面有釘木板
      （見原審卷第117頁至第119頁、第125頁至第127頁），惟
      此均係為防止漏水而為之簡易修繕，尚難認其原有屋頂、
      牆面已毀損至無法遮風避雨之程度，亦未變更系爭房屋主
      要結構之建材，難據此認系爭房屋已不堪使用。
　　⒋上訴人復主張系爭建物已逾木造房屋耐用年數，應認已達
      不堪使用之程度等語。惟「建物經濟耐用年數表」，係屬
      不動產估價師計算建物折舊之依據，而「固定資產耐用年
      數表」，則為營利事業為申報營利事業所得稅提列資產折
      舊所參考之依據，均不得作為建物是否達於不堪使用程度
      之唯一判斷標準，系爭房屋尚未達於不堪使用之程度，且
      上訴人仍實際居住使用之情，已如前述，上訴人以系爭房
      屋已逾耐用年數，即謂系爭房屋已達不堪使用之程度，核
      非可採。上訴人又主張被上訴人已變更系爭房屋建材云云
      ，並提出照片（見原審卷第171頁至第173頁）為證，然此
      部分照片並未記載拍攝之時間、地點，難認該舊照係屬系
      爭房屋之原始屋況，故上開照片，無足為有利上訴人之認
      定。另上訴人主張依系爭房屋電費，可知被上訴人並未居
      住在系爭房屋云云，然系爭房屋自106年1月迄至109年5月
      間均有繳納數百元至一千餘元之電費，已如上述，系爭房
      屋電費均非僅繳納基本度數，且每期電費費用均有異動，
      顯見系爭房屋確有實際用電，上訴人又未能提出系爭房屋
      此期間之用電低於一般住家用電之情，上訴人此部分主張
      亦難採憑。
　㈢上訴人請求被上訴人拆除系爭房屋返還系爭土地，有無理由
    ？　　
　　⒈按租用建築房屋之基地，非因左列情形之一，出租人不得
      收回：一、契約年限屆滿時。二、承租人以基地供違反法
      令之使用時。三、承租人轉租基地於他人時。四、承租人
      積欠租金額，除以擔保現金抵償外，達2年以上時。五、
      承租人違反租賃契約時。為土地法第103條所明定。考其
      立法意旨乃因房屋之造價較鉅，存在年限亦久，承租基地
      建築房屋之契約，若任由出租人隨意終止，不惟對承租人
      保障欠週，及損及建築物之利用價值，造成社會資源浪費
      ，故明定限於前開情形，出租人始得終止租賃契約而收回
      出租之土地。土地法既為民法之特別法，則關於租地建屋
      之情形，自應優先適用土地法第103條之規定。
　　⒉系爭租約係定有「房屋不堪使用時屆滿」之期限，而系爭
      房屋未達不堪使用之程度，均如前述，依上開說明，兩造
      間之系爭租約之期限尚未屆至，上訴人主張系爭房屋已達
      於不堪使用之程度，系爭租約已因期限屆滿而消滅，即非
      有據。上訴人雖主張其與吳阿訖間就系爭土地之地上權設
      定期限業已屆至，故系爭租期業已屆滿云云，並提出系爭
      土地異動索引為證（見本院卷第227頁、第261頁至第263
      頁），然此異動索引僅可看出系爭土地之他項權利有因存
      續期間屆滿而刪除，況地上權設定期間與系爭租約租期要
      屬不同契約，難僅以地上權設定期間屆至，遽認系爭租約
      租期亦已屆至，上訴人此部分所辯，要難採憑。
六、綜上所述，系爭租約期限尚未屆滿，上訴人並無依土地法第
    103條第1款收回系爭土地之事由，上訴人復未主張依土地法
    第103條第2款至第5款終止系爭租約（見本院卷第288頁），
    則其依民法第455條前段、第767條第1項前段規定，請求被
    上訴人拆除系爭房屋，返還系爭土地，為無理由，不應准許
    。原審為上訴人敗訴之判決，核無不合。上訴意旨指摘原判
    決不當，求予廢棄改判，為無理由，應駁回其上訴。
七、本件事證已臻明確，兩造其餘之攻擊或防禦方法及所用之證
    據，經本院斟酌後，認為均不足以影響本判決之結果，爰不
    逐一論列，附此敘明。
八、據上論結，本件上訴為無理由，依民事訴訟法第449條第1項
    、第78條，判決如主文。
中　　華　　民　　國　　109 　年　　11　　月　　17　　日
                    民事第三庭    
                        審判長法  官 王怡雯
                              法  官 徐淑芬
                              法  官 朱美璘
正本係照原本作成。
如不服本判決，應於收受送達後20日內向本院提出上訴書狀，其
未表明上訴理由者，應於提出上訴後20日內向本院補提理由書狀
（均須按他造當事人之人數附繕本）上訴時應提出委任律師或具
有律師資格之人之委任狀；委任有律師資格者，另應附具律師資
格證書及釋明委任人與受任人有民事訴訟法第466 條之1第1項但
書或第2項（詳附註）所定關係之釋明文書影本。如委任律師提
起上訴者，應一併繳納上訴審裁判費。
中　　華　　民　　國　　109 　年　　11　　月　　18　　日
    　　　　　　　　　　　　　書記官 蔡宜蓁
附註：
民事訴訟法第466條之1（第1項、第2項）：
對於第二審判決上訴，上訴人應委任律師為訴訟代理人。但上訴
人或其法定代理人具有律師資格者，不在此限。
上訴人之配偶、三親等內之血親、二親等內之姻親，或上訴人為
法人、中央或地方機關時，其所屬專任人員具有律師資格並經法
院認為適當者，亦得為第三審訴訟代理人。